臺灣高等法院刑事判決
111年度上易字第359號
上  訴  人  臺灣新北地方檢察署檢察官
上  訴  人  
即  被  告  甲○○




上列上訴人因被告妨害名譽案件，不服臺灣新北地方法院110年
度易字第414號，中華民國110年12月23日第一審判決（起訴案號
：臺灣新北地方檢察署109年度偵字第39363號），提起上訴，本
院判決如下：
    主  文
原判決撤銷。
甲○○犯公然侮辱罪，處拘役拾伍日，如易科罰金，以新臺幣壹仟
元折算壹日。
    事  實
一、甲○○與乙○○為兄妹，雙方因家事事件，於民國109年3月19日
    15時許，在臺灣新北地方法院板橋第二院區（下稱新北地院
    板橋院區）家事第2法庭開庭。甲○○於庭訊後心生不滿，竟
    基於公然侮辱之犯意，在不特定人可共見共聞之新北地院板
    橋院區內1樓走廊及門口外（面向門口的右側花圃、坡道處
    ），以「不要臉」之語辱罵乙○○，足以貶損乙○○之人格及社
    會評價。
二、案經乙○○訴請臺灣新北地方檢察署檢察官偵查起訴。
    理  由
一、程序部分：
  ㈠本件審理範圍：
　⒈按110年6月16日修正公布、同年月18日施行之刑事訴訟法第3
    48條第1、2項規定「上訴得對於判決之一部為之。對於判決
    之一部上訴者，其有關係之部分，視為亦已上訴。但有關係
    之部分為無罪、免訴或不受理者，不在此限」，且依其立法
    理由：本項但書所稱「無罪、免訴或不受理者」，並不以在
    主文內諭知者為限，即第一審判決就有關係之部分於理由內
    說明不另為無罪、免訴或不受理之諭知者，亦屬之。
　⒉起訴意旨認被告甲○○本案公然侮辱犯行，除如事實欄外，另
    於等待開庭「前」，在新北地院板橋院區內1樓走廊，對告
    訴人辱罵「不要臉」，而認被告此部分亦涉有公然侮辱罪嫌
    ，惟此部分經原審不另為無罪之諭知，而檢察官僅對原判決
    有罪部分提起上訴，是以原審不另為無罪諭知部分，不在本
    院審理範圍內。
  ㈡證據能力：　　
　　本件認定事實所引用之卷內所有人證、文書證據暨物證，並
    無證據證明係公務員違背法定程序所取得，檢察官及被告於
    本院審理時迄至言詞辯論終結時止，對證據能力一節亦均未
    提出異議，故均得引為本案證據，合先說明。
二、認定犯罪事實所憑之證據及理由：　　
　　訊據被告固坦承有於上開時間，與告訴人乙○○間因家事事件
    至新北地院板橋院區開庭之事實，惟矢口否認有公然侮辱犯
    行，辯稱：該日不是因為關於其母親張陳秀緞之扶養費事件
    開庭，扶養費部分是另案於109年9月16日開庭。其於109年3
    月19日開庭後，並未對乙○○說「不要臉」。且乙○○與母親張
    陳秀緞所述其罵乙○○「不要臉」之次數及地點不同，無法採
    信。再被告與乙○○爭執時，張陳秀緞因身體不適，坐在法庭
    門口休息，沒有在苗圃，不可能聽到被告與乙○○之爭執內容
    ，故張陳秀緞之證詞亦不可採云云。經查：
  ㈠被告與告訴人為兄妹，渠等因家事事件於109年3月19日15時
    許，在新北地院板橋院區家事第2法庭開庭等情，業據被告
    承認，核與證人即告訴人乙○○於原審審理時及證人即被告與
    告訴人之母親張陳秀緞於偵查中的證述內容一致（偵卷第10
    ～11頁、原審易字卷第416～417頁），堪信為真實。
　㈡被告有於事實欄所載的時間、地點，以「不要臉」之言詞公
    然侮辱告訴人之行為，說明如下：
　⒈證人乙○○於偵查中證稱：被告有在事實欄所載的時間、地點
    罵我「不要臉」，該次開庭我要幫爸爸媽媽向被告爭取扶養
    費，我當爸爸媽媽的代理人，被告就罵我「不要臉」。被告
    有在法庭外面的走廊罵我，後來到法院外面也有罵等語（偵
    卷第10～11頁）；於原審審理中證稱：我、張陳秀緞與被告
    於109年3月19日15時許，在新北地院板橋院區就我們之間的
    家事糾紛開庭，開庭後我認為被告會按照其於開庭所述的內
    容，就母親的扶養費多給付新臺幣（下同）3千元，我就跟
    被告說請他先給，但是被告不願給，然後就要離開，我就跟
    上，被告就在走廊罵我「不要臉」，一直走到法院門外的花
    圃都有罵等語（原審易字卷第416～421頁），並有其指出遭
    被告辱罵處之新北地院板橋院區平面圖、Google街景圖之資
    料列印在卷可參（原審易字卷第287～289頁）。核與證人張
    陳秀緞於偵查中證稱：當天我們從法庭出來後，告訴人跟被
    告說被告有很多房子在收租，要被告多拿一點錢給我看病，
    被告就罵告訴人不要臉。走廊那邊很多人，他在法院門口走
    廊那裡罵，走到法院門口也罵，很多人在那裡，我當時在他
    們兩個人後面，我有聽到等語（偵卷第10～11頁）大致相符
    。稽之告訴人前後所述大致相符，且無明顯矛盾或不合常情
    之處，又與證人張陳秀緞所證之情節相合，足見告訴人上揭
    所證各節應非烏有之情，可認被告確有於事實欄所載之時間
    、地點以「不要臉」之言詞辱罵告訴人之行為。　
　⒉被告雖以證人張陳秀緞之證詞不可採云云置辯，惟被告於原
    審準備程序時陳稱：我不認為我與母親關係很差等語（原審
    易字卷第282頁），則以證人張陳秀緞係被告的母親，被告
    與證人張陳秀緞間既然關係非差，基於母子親情，證人張陳
    秀緞應無刻意入被告於罪的動機。佐以證人張陳秀緞於偵查
    中亦經具結以擔保其證言之真實性，衡情亦無甘冒偽證罪之
    處罰，刻意構詞誣陷被告之理，可徵證人張陳秀緞上揭證述
    之情節，並非虛構，應堪信為真實。是以被告所辯既與告訴
    人、證人張陳秀緞所述明顯有扞格，應係臨訟卸責之詞，無
    從採信。
　㈢被告雖辯稱：發生的時間是在109年9月16日家事庭針對我對
    張陳秀緞的扶養費裁定，並非109年3月19日針對房產的暫時
    處分，告訴人故意誤導云云。惟檢察官於109年11月24日偵
    查中，被告亦在場時，先訊問告訴人乙○○：「是否告被告10
    9.3.19下午3點左右，在新北地院家事法庭第2法庭前罵你不
    要臉等語？」乙○○乃就所指訴之事實為陳述後，檢察官方問
    被告：「你們當時說了什麼？」被告答：「當天下午2點50
    分在板橋地院開暫時處分的案子，我沒跟告訴人說話，…，
    直到走出法院，再轉角花園告訴人追上我，質疑我為何不付
    錢，我說我付錢了，我們就起了爭執，…，我不記得詳細我
    說了什麼罵她的話」等語（偵卷第10頁）。由此可知，當日
    檢察官訊問被告時，完全未提及109年9月16日之事，且被告
    當時亦未就檢察官所指本案之案發時間表示質疑。況上開偵
    訊時間為109年11月24日，距同年9月16日較近，距同年3月1
    9日較遠，且均在同年發生，衡情被告應不會有混淆之情，
    足見被告知悉檢察官所訊問之內容是關於109年3月19日之事
    ，而與109年9月16日之事無關，故被告並無受告訴人誤導之
    情。被告事後辯稱偵查中所述為109年9月16日之事，而非同
    年3月19日之事，難認有據。　　　
　㈣被告辯稱：我開庭前沒有跟告訴人說話，是開庭後才有跟告
    訴人說話，證人張陳秀緞與告訴人證稱被告公然罵「不要臉
    」之時間地點不同云云。惟檢察官於109年11月2日訊問被告
    及告訴人後，方請證人張陳秀緞入庭，並請被告及告訴人出
    庭後，才訊問證人本案之事，有訊問筆錄可參（偵卷第10頁
    ）。證人張陳秀緞證稱：109年3月19日下午3點左右，開庭
    完後，我們從法庭走出來之後，被告就罵告訴人不要臉。當
    時已經開完庭，被告在法院門口走廊那裡，在走廊裡面罵，
    走出來法院門口也在罵，很多人在那裡等語（偵卷第11頁）
    ，足見證人張陳秀緞為上開證述時，因被告與告訴人均已不
    在偵查庭內，自不會受被告及告訴人之陳述影響，則其上開
    證述內容，應堪憑採。被告所為爭辯，實屬無據。
　㈤至於被告於本院審理中提出109年3月19日當日庭後照片3張（
    本院卷第99～101頁），欲證明被告與告訴人在苗圃爭執時，
    證人張陳秀緞不在場，張陳秀緞之證詞不可採云云。查上開
    3張照片固均有顯示時間「2020/3/19 15：21」，並有告訴
    人及張陳秀緞之畫面，然該3張照片係在1分鐘以內所拍照，
    且照片屬瞬間靜態之畫面，非如錄影般有連續影像、聲音之
    紀錄，照片僅能證明在其按下快門時之情形，無法證明被告
    所辯「乙○○上廁所時，我嘗試跟張陳秀緞溝通，但當時她身
    體不舒服，昏昏欲睡，後來乙○○出來就對我怒言相向，不讓
    我繼續溝通，我轉身離開。我跟乙○○在板橋地院門口有所討
    論，隨即離開，由照片可證張陳秀緞當時不在我跟乙○○身旁
    」等情，故亦難執照片3張而推翻告訴人及證人張陳秀緞之
    證詞。
　㈥被告辯稱：原審108年度家暫字第235號、109年度家聲抗字第
    14號民事裁定，可證被告案發時所談內容未涉及被告對證人
    張陳秀緞扶養費3千元之事，由此可證明被告無謾罵之動機
    以及告訴人說謊，並請求調閱前揭109年度家聲抗字第14號
    之庭訊筆錄及錄音檔云云。然參酌被告、告訴人自偵查中所
    提原審107年度家親聲字第780號、108年度家親聲字第691號
    、108年度訴字第2524號、原審所提本院108年度抗字第1524
    號、原審106年度家暫字第73號、109年度重訴字第357號、1
    10年度家親聲字第86號、110年度執事聲字第168號、本院10
    8年度上易字第1063號、原審109年度家親聲抗字第46號等民
    事事件（偵卷第21～27頁；原審易字卷第157～163、181～185
    、205～208、375～377、383～387、449～463、473～489頁），
    均陳明其與告訴人間先前之恩怨糾葛與本案後之爭執，益證
    其等彼此間怨恨之深，反而加深其有對告訴人侮辱之動機。
    參以被告於偵查亦自承：我們起了爭執，我不記得詳細我說
    了什麼罵她的話等語（偵卷第10頁），則被告趁與告訴人同
    時出庭之機會，對告訴人為起訴書犯罪事實欄所載公然侮辱
    犯行，核與經驗法則及論理法則無違。再者，被告所辯108
    年度家暫字第235號、109年度家聲抗字第14號民事裁定，於
    開庭時所談內容是否涉及被告對證人張陳秀緞扶養費先前之
    糾紛與本案後所延伸之爭執部分，所述是否屬實，均不影響
    被告是否成立本件公然侮罪之判斷，亦無進一步做無益調查
    之必要。
　㈦綜上所述，被告所辯不足採信，其提起上訴，為無理由，應
    予駁回。
三、論罪：　　
　㈠按刑法第309條之公然侮辱罪，係指以不特定多數人得以共見
    共聞，且無庸指摘具體事實，而從事可能貶損他人社會評價
    之一切輕蔑人之行為而言。本件被告對告訴人辱罵「不要臉
    」，依社會一般通念認知，顯係貶損評價與傷及人性尊嚴之
    言詞，核屬會使人難堪之用語，則被告以該等詞語辱罵告訴
    人，自屬侮辱行為無訛。而本案之案發地點為新北地院板橋
    院區內1樓走廊及門口外（面向門口的右側花圃、坡道處）
    ，屬於公眾可以進出、往來之處，被告辱罵告訴人時，確屬
    在不特定人或多數人得以共聞共見之狀態。被告以當時現場
    無其他人在場云云置辯，尚無足採。
　㈡核被告所為，係犯刑法第309條第1項之公然侮辱罪。
四、撤銷原判決之理由：　　
　㈠原審以被告犯行明確，對被告予以論罪科刑，固非無見。 惟
    被告與告訴人、張陳秀緞在新北地院板橋院區開庭後，尚在
    法院院區內，竟公然侮罵告訴人，且犯後未能坦承犯行，亦
    未能與告訴人達成和解，犯後態度非佳，原判決僅判處被告
    罰金之刑，其量刑難收矯正之效，檢察官依告訴人之請求提
    起上訴以原審量刑過輕，為有理由；被告上訴仍執陳詞否認
    犯罪，雖無理由，惟檢察官上訴為有理由，應由本院將原判
    決予以撤銷改判。
　㈡爰以行為人之責任為基礎，審酌被告與告訴人係兄妹，因與
    告訴人有家事糾紛而心生不滿，然既已進入司法程序，自應
    心平氣和，依理力爭，竟不思理性解決糾紛，於庭畢後尚在
    法院院區內，對告訴人辱罵「不要臉」，不僅造成告訴人之
    名譽受損，亦造成告訴人心靈之傷害，其惡意非輕，且被告
    犯後猶否認犯行，迄未能與告訴人和解，另考量其無任何前
    科紀錄（有本院被告前案紀錄表可稽）、犯罪之動機、目的
    、手段，暨其生活狀況及智識程度（原審易字卷第431～432
    頁）等一切情狀，量處如主文所示之刑，並諭知易科罰金折
    算標準，以資警惕。
據上論斷，應依刑事訴訟法第369條第1項前段、第364條、第299
條第1項前段，判決如主文。
本案經檢察官賴建如提起公訴，檢察官江佩蓉提起上訴，檢察官
吳慧蘭到庭執行職務。
中　　華　　民　　國　　111 　年　　5 　　月　　10　　日
                  刑事第七庭    審判長法　官  孫惠琳
                                      法　官  連雅婷
                                      法　官  張育彰
以上正本證明與原本無異。
不得上訴。
                                      書記官  蔡麗春
中　　華　　民　　國　　111 　年　　5 　　月　　10　　日

附錄：本案論罪科刑法條全文　　　　　　　　　　　　　　　
中華民國刑法第309條
公然侮辱人者，處拘役或9千元以下罰金。
以強暴犯前項之罪者，處1年以下有期徒刑、拘役或1萬5千元以
下罰金。